臺灣臺北地方法院民事判決　　　　　　　　98年度醫字第24號
原　　　告　張育軒
訴訟代理人　劉振瑋律師
複代理人　　詹雅琪律師
　　　　　　陳潼彬律師
被　　　告　張守安
訴訟代理人　陳文松律師
複代理人　　傅馨儀律師
訴訟代理人　林美治律師
上列當事人間請求損害賠償事件，本院於民國100 年7 月18日言
詞辯論終結，判決如下：
    主      文
原告之訴暨假執行之聲請均駁回。
訴訟費用由原告負擔。
    事實及理由
一、原告主張：伊於民國95年12月初因椎間盤突出、背脊疼痛，
    自國泰醫療財團法人國泰綜合醫院（下稱國泰醫院）轉診至
    西園醫院，嗣於95年12月15日由任職西園醫院之被告為伊進
    行「腰椎間盤椎板切除併人工髓核植入手術」（下稱系爭手
    術），詎被告於手術中竟疏未注意，不慎傷及腰椎硬脊膜及
    神經根，發生神經包膜纖維化之情形，且人工髓核擺置不當
    ，造成人工髓核後移突出壓迫神經，致伊出現雙腳無力、大
    小便失禁、性功能喪失，被告於伊回診時均告知此為術後伴
    隨現象，應觀察以待釐清，而未立即安排再次手術排除不當
    壓迫，延誤治療黃金時期，直至96年8 月間經腰椎電腦斷層
    檢查，始得知系爭手術失敗即人工髓核異位，遂轉診至行政
    院國軍退除役官兵輔導委員會臺北榮民總醫院（下稱臺北榮
    總）就診，又被告就系爭手術之風險、併發症，是否尚有其
    他治療方式均未告知，伊無法正確判斷治療方式之選擇而有
    上開之損害，故請求已支出醫療費用新臺幣（下同）352,32
    9 元及精神上痛苦之慰撫金1,000 萬元，爰依民法第184 條
    第1 項前段、第2 項、193 條第1 項及第195 條第1 項請求
    被告負損害賠償等語。並聲明：(一)被告應給付原告10,352,3
    29元，及自起訴狀繕本送達翌日起至清償日止，按年息5 ％
    計算之利息。(二)願供擔保請准為假執行之宣告。
二、被告則以：原告因多年背痛合併坐骨神經痛，於95年12月間
    來西園醫院門診，並攜帶在國泰醫院所做的MRI （Magnetic
    Resonance Imaging 即核磁共振攝影），可見其腰椎第4 、
    5 節有很厲害的椎間盤突出，壓迫到坐骨神經，合併腰椎第
    4、5節與腰椎第5節、薦椎第1節的椎間盤退化等情，經伊向
    原告解釋病況、說明手術原因、類型、風險及術後注意事項
    ，原告同意手術治療，嗣於95年12月15日進行系爭手術，術
    後小便尚順暢，95年12月21日發現有大小便不順，所幸事後
    已能自解順暢，就性功能部分，原告於術後反應陰莖雖可以
    勃起，惟龜頭感覺不佳且不能持久，屬輕微之性功能障礙，
    手術後血塊壓迫神經所致，並非如原告指摘係手術失誤，伊
    當時即建議應立即手術清除血塊，惟遭原告及其家屬拒絕，
    原告於96年4月間回診時，經神經傳導檢查數據顯示為穩定
    改善，雙腳肌肉力量正常，然原告於96年5月間因不當施力
    拉傷背肌，於96年7月31日電腦斷層檢查，發現第4、5 節人
    工髓核往後突出，嚴重壓迫脊椎神經，復發嚴重背痛，經翌
    日再做高解析度電腦斷層與脊椎攝影，證實確為急性神經壓
    迫，再次建議原告應立即進行手術，移除壓迫神經的人工髓
    核，但原告堅持轉院到臺北榮總治療，遲至96年8月15 日接
    受椎板切除手術，故其因不當施力造成人工髓核突出、延誤
    病情導致馬尾症候群復發，均非伊醫療行為所致，伊曾與原
    告於西園醫院院長室詳盡討論治療方式、手術風險及手術後
    遺症等，原告於深思熟慮後始簽署手術同意書，伊無違反告
    知義務等語資為抗辯。並聲明：(一)原告之訴及假執行之聲請
    均駁回。(二)願供擔保請准為免假執行之宣告。
三、兩造不爭執之事項：
(一)、原告因腰椎第4、5節與腰椎第5節、薦椎第1節椎間盤突出併
    退化，於95年12月14日入住西園醫院，於95年12月15日由被
    告為其行腰椎間盤椎板切除併人工髓核植入手術，於95 年
    12月25日出院，有西園醫院診斷證明書及病歷資料等件影本
    在卷可考（見本院98年度北調字第32號卷第12-27頁，下稱
    北調卷；本院卷(一)第156-236頁）。
(二)、原告因腰椎第4、5節人工椎間盤突脫位、馬尾束神經症候群
    ，於96年8月5日至臺北榮總住院，同年月15日接受人工椎間
    盤及內固定移除手術，並接受人工骨籃及新內固定手術，之
    後接受復健治療，至96年8月23日出院，有該院診斷證明書
    及病歷資料等件影本在卷可按（見北調卷第28頁、本院卷(一)
    第50-154頁）。
(三)、原告復於96年10月15日至同年月17日因馬尾束症候群至臺北
    榮總住院，有診斷證明書影本在卷可考（見本院卷(一)第38頁
    ）。
(四)、原告前向臺灣臺北地方法院檢察署對被告提起業務過失傷害
    之刑事告訴，案經該檢察署檢察官以99年度偵字第63583 號
    為不起訴處分，經原告聲請再議，復經臺灣高等法院檢察署
    檢察官以99年度上聲議字第8136號處分書駁回再議之聲請，
    有不起訴處分書在卷可參（見本院卷(二)第68-71 頁），並經
    本院調院前揭偵查卷宗查核屬實。
四、兩造爭執之事項：
(一)、被告醫師之醫療行為是否有過失？
(二)、被告醫師就系爭手術之相關風險，是否違反告知義務？
(三)、原告請求被告負侵權行為責任，有無理由？
    茲就本院得心證之理由分述如下：
(一)、被告醫師之醫療行為是否有過失？
    原告主張其患有間歇性背痛，於95年12月15日經被告施行腰
    椎間盤椎板切除併人工髓核植入手術，術後發生馬尾症候群
    ，即雙腳無力、大小便失禁、性功能喪失等情，嗣腰椎第4
    、5節間之人工髓核脫位，壓迫馬尾神經，腰椎第5節、薦椎
    第1節間置入之人工髓核突出，導致背部劇烈疼痛，經赴往
    臺北榮總就診，於96年8月15日再次施行手術，移除椎間盤
    置入物和骨釘系統、椎間盤切除及腰椎第4節到薦椎第1節之
    脊椎骨釘置入，上開等症係因被告術中不慎傷及神經，導致
    神經包膜纖維化，及與手術失誤造成人工髓核移位間，具相
    當因果關係，被告顯有醫療過失等語；則本件應審究之問題
    在於原告術後背痛，是否係被告於手術中過失傷及神經所致
    ，人工髓核發生位移，是否係手術不當所造成。經查：
 1、原告於95年11月因間歇性背痛及雙下肢麻痛約已4年，且於
    95年9月左右開始劇烈背痛，因此於95年11月3日至國泰醫院
    內科門診就診，依病歷記載，兩側直抬腿試驗（SLRT）60度
    ，無病理反射（Barbinski sign），運動功能正常，其餘並
    無記載，當時無神經傳導速度及肌電圖之檢查，X光檢查顯
    示腰椎第4、5節及腰椎第5節、薦椎第1節間之椎間盤空隙輕
    微變窄，無明顯不穩定，磁振造影顯示腰椎第5節及薦椎第1
    節間之椎間盤突出，腰椎第4節及第5節間之椎間盤退化變黑
    ，並無明顯突出，原告於95年12月14日轉至西園醫院住院，
    於12月15日由被告醫師進行腰椎第4、5節及腰椎第5節、薦
    椎第1節間後方減壓手術及人工髓核植入手術及後外側動態
    骨釘固定（Dynesys），手術紀錄顯示過程順利，同年12月
    21日術後X光檢查，顯示人工髓核植入物於腰椎第4、5 節及
    腰椎第5節、薦椎第1節之位置，而左側腰椎第4節骨釘位置
    偏外，右側腰椎第5節及薦椎第1節間骨釘偏外，此均有國泰
    醫院及西園醫院之病歷資料在卷可參（見本院卷第(一)第156-
    236頁，第250-268頁），依護理記錄，原告於術後雖有下肢
    麻痛、短時間之大小便排便異常，因手術紀錄記載並未述及
    有脊椎硬脊膜破裂（dural tear）或損傷或神經根之切割致
    須縫補，且於當次術後即95年12月22日，被告曾會診該院神
    經外科施培國醫師進行肌電圖檢查，顯示左側第5腰椎神經
    根分布之肌肉肌力下降及肛門括約肌力下降，研判為術中第
    5神經根或硬脊膜(dura)有因牽引及硬脊膜所造成，但神經
    並未斷裂或切割，否則神經之完全切割將造成左足部踝關節
    蹠屈不能、大足趾無法背屈及第5腰椎神經根分布之範圍感
    覺異常或喪失，而原告僅為肛門括約肌張力下降，非完全無
    張力，表示亦非完全損傷，故被告並無原告所稱於術中損傷
    或切割神經根之情事。復審酌為原告再度進行手術之臺北榮
    總鄭宏志醫師，於97年5月19日在臺灣臺北地方法院檢察署
    96年度他字第10866號過失傷害案件偵查時證稱：「（問：
    神經和結疤是不是之前的手術有動到神經根？）要塞人工髓
    核時要扳開硬腦膜和神經根，這個扳開的動作會動到神經根
    。」等語，可知被告施做此脊椎手術有可能造成神經損傷之
    情況，原告實施人工髓核置換術後雖有神經包膜纖維化情形
    ，惟該神經包膜纖維化可能原因為神經硬脊膜於術中可能之
    撥動及牽引而造成之神經損傷，以及任何脊椎手術後可能之
    脊椎硬脊膜纖維化及結痴，惟如手術紀錄所記載，手術時並
    無任何神經切割傷，研判為術中牽引或植入物植入牽扯而造
    成之神經損傷或神經包膜纖維化，此為不一定可完全避免之
    傷害，有行政院衛生署醫事審議委員會（下稱醫審會）第00
    00000號鑑定書內容在卷可按（本院卷(二)第17-19頁），既是
    系爭手術不可完全避免併發症，實難歸責為被告疏失所致。
    再原告雖於術後發生短暫馬尾症候群現象，惟依前揭鑑定報
    告所述病歷記載，該症狀有改善之現象，可見馬尾神經並非
    永久受損，又原告於96年8月5日轉往臺北榮總治療，於96年
    10月15日至同年月17日也因馬尾束症候群住院，足見其馬尾
    神經因受長期壓迫發生損害，屬非可歸責於被告系爭手術疏
    失所致。
 2、原告於術後即95年12月22日因解尿困難及大便失禁，懷疑馬
    尾症候群，會診神經外科施培國醫師，已如前述，當時認為
    係因手術中神經根牽扯或神經根術後腫脹造成，建議服藥觀
    察，嗣後進行電腦斷層掃描檢查，顯示腰椎第4、5節及腰椎
    第5節、薦椎第1節間之椎間盤，仍有突出併神經脊腰壓迫，
    95年12月24日出院前，病歷記載顯示大小便情況已改善許多
    ，原告於96年1月15日術後至西園醫院回診，表示龜頭感覺
    不好，但可射精及解尿正常、無失禁，之後到4月16日回診
    前，植入物之位置顯示皆正常，於4月16日至西園醫院門診
    回診，主訴龜頭感覺異常，身體檢查感覺及運動神經功能正
    常等情，有西園醫院病歷資料在卷可按，由原告前揭術後電
    腦斷層檢查顯示，並無血腫、骨釘或置入物位置不佳之情況
    ，且自96年1月15日至4月16日間之門診追蹤，植入物位置皆
    如同術後，是原告主張被告醫師人工髓核擺置不當等情，並
    不足採。原告雖於96年4月24日在西園醫院追蹤時接受脊髓
    攝影，顯示腰椎第4、5節之髓核植入物（PDN）脫落位移，
    造成兩側第5節腰椎神經根壓迫，同時亦發現腰椎第5節、薦
    椎第1節之脊椎狹窄，4月16日之神經傳導及肌電圖檢查報告
    亦顯示，兩側腰椎第5節神經根及左側薦椎第1節神經根病變
    ，於96年8月5日至臺北榮總醫院脊髓外科住院，入院診斷為
    脊椎狹窄、術後併椎間盤置入物脫位及馬尾症候群，於8月8
    日接受磁振造影，發現腰椎第4、5節間之椎間盤置入物（
    PDN）脫位，並嚴重壓迫馬尾，而腰椎第5節、薦椎第1節間
    中亦有置入PDN，且有中央部位椎間盤突出，住院之神經肌
    電圖檢查，顯示為慢性馬尾神經病變（S2-4），於96年8月
    15日接受椎板切除手術，移除椎間盤置入物和骨釘系統、椎
    間盤切除及腰椎第4節到薦椎第1節之脊椎骨釘置入，於8月
    13日出院，有臺北榮總病歷資料在卷可按，依前述於96年8
    月臺北榮總醫院磁振攝影顯示，可知原告腰椎第5節、薦椎
    第1節之間脊椎狹窄，為椎間盤復發突出造成，研判於96年4
    月16日門診時間，此腰椎第4、5節PDN植入物脫落造成，及
    腰椎第5節、薦椎第1節椎間盤復發突出，進一步之神經壓迫
    及損傷，被告醫師因原告腰椎第4、5節間及腰椎第5節、薦
    椎第1節間之椎間盤退化及突出，為其行部分椎間盤切除及
    PDN使用及動態骨釘植入手術，其併發症包括裝置位移及終
    板再塑型（Remodelling），於1999年到2001年間文獻統計
    手術之成功率為88％，又實施人工髓核置換術後自行突出移
    位案例，按Dr.Peter Klara於2002年Spine期刊文章所述，
    其統計此類案例佔所有接受此類手術（共423例）之比例約
    10％，有醫審會鑑定書內容在卷可按。依西園醫院病歷紀錄
    ，原告最初症狀於術後持續治療直至改善後，於95年12月24
    日出院，直至96年4月底症狀始加劇，如是術後即發生人工
    髓核脫位之症狀，則應在此4個月中會提及其症狀持續且逐
    漸加劇，而不會一直至4月底才告知醫師，故4月後之症狀加
    劇應是植入物位置移出所致，即人工髓核可能逐漸位移導致
    神經壓迫，造成雙腳無力，感覺異常，大小便失禁及性功能
    喪失等類似馬尾症狀群之現象，故原告為術後4月才有症狀
    加劇之情形，應屬自行突出移位，再佐以鄭宏志醫師於前述
    偵查庭訊問時亦證稱：「（問：人工髓核是造成他（指本件
    原告）雙腳無力感覺異常、大小便失禁，而且性功能喪失的
    原因？）因為人工髓核有偏一邊，所以有壓迫到神經，應該
    是原因之一，但因為之前的治療情況我不清楚，究竟是人工
    髓核置於時手術造成的還是之後人工髓核移位造成的，沒有
    辦法判斷，手術當時看到的情況是人工髓核往後移位，它原
    本是放在骨頭與骨頭間軟骨的位置，至少在骨頭和骨頭平面
    的前面，已經像是人工的椎尖盤突出。」等語，有訊問筆錄
    影本在卷可參（見本院卷(二)第108-109頁），並經本院依職
    權調閱前開偵查卷宗查核屬實，可知原告術後雖有人工髓核
    位移情形，但無法僅憑事後再度施行手術之情況，來判斷人
    工髓核脫位之原因究係被告手術擺置位置不當，或係手術後
    自行脫出之併發症，且依前述說明，原告術後約4月後因植
    入物脫位，脊椎間盤突出復發造成之傷害，為此這類手術可
    見之併發症，有醫審會鑑定意見內容在卷可按，自難逕以此
    認被告有醫療疏失。
(二)、被告醫師就系爭手術之相關風險，是否違反告知義務？
 1、按醫療法第81條規定，醫療機構診治病人時，應向病人或其
    法定代理人、配偶、親屬或關係人告知其病情、治療方針、
    處置、用藥、預後情形及可能之不良反應。據此，醫師即有
    說明義務。又依最高法院94年度臺上字第2676號刑事判決意
    旨，醫療乃為高度專業及危險之行為，直接涉及病人之身體
    健康或生命，病人本人或其家屬通常需賴醫師之說明，方得
    明瞭醫療行為之必要、風險及效果，故醫師為醫療行為時，
    應詳細對病人本人或其親屬盡相當之說明義務，經病人或其
    家屬同意後為之，以保障病人身體自主權；上開醫師應盡之
    說明義務，除過於專業或細部療法外，至少應包含：(一)診斷
    之病名、病況、預後及不接受治療之後果。(二)建議治療方案
    及其他可能之替代治療方案暨其利弊。(三)治療風險、常發生
    之併發症及副作用暨雖不常發生，但可能發生嚴重後果之風
    險。(四)治療之成功率（死亡率）。(五)醫院之設備及醫師之專
    業能力等事項。基於前揭說明，對病患自主決定權之保障與
    尊重，原告理應事先認識有效醫療方式之風險，並由其自主
    決定是否願意承擔該風險之同意，其立法目的之精神在於賦
    予病患對醫療方式及效果之選擇權，繼而，若醫師所盡之告
    知說明雖未達上開所列項目，惟依理性智識之人所應有之判
    斷能力，皆不致於影響其選擇治療與否及治療方式者，尚難
    謂與前揭條文意旨悖離。
 2、經查：原告雖主張被告未盡告知手術風險、其他替代治療方
    式之義務，且誤導其相信系爭手術較佳而同意系爭手術云云
    ，惟為被告所否認，並於100年7月11日言詞辯論期日到庭辯
    稱：「（問：你有替他開刀？是什麼類型的手術？）有。我
    們施作的是椎間盤的切除及人工髓核的置入，另動態骨釘的
    置入，當時病患的狀況是腰椎第四、第五節及薦椎第一節椎
    間盤有突出合併的退化，病人當時就診時有嚴重的背痛，此
    背痛困擾病人很多年。施作此手術的目的是要解決病人的問
    題，但在手術前有告知病患有其他三種手術方式可以選擇，
    另有非手術之方式例如吃藥、背架、作復建可以選擇，前揭
    三種的手術：一、椎間盤切除術，好處是手術簡單迅速，病
    人可以馬上解決背痛及下肢坐骨神經痛的問題，但缺點是病
    患椎間盤有合併退化的現象，幾年內可能還需再動手術。二
    、椎間盤切除及骨釘固定及椎籠的置入，就是病患之後在北
    榮所施作之手術，但缺點是可能產生十年多後產生相鄰節不
    穩定之問題，因為施行手術的地方比較硬。三、人工髓核的
    置入加上動態骨釘的固定，亦即病患在西園醫院所施作之手
    術，此手術本身就是要避免椎間盤的退化及相鄰節不穩定之
    問題，病人來門診的第一天我有告知病患此三種手術的方式
    ，因為病人來就是要施行手術（提示偵字卷之病歷資料，法
    官問：請說明記載在病歷何者部分）我是記在95年12月11日
    的門診病歷（卷第147頁），我請病人回去考慮是否要施行
    手術，且我有告訴病人手術有風險，且告知病人手術後三個
    月不能彎腰（提示病歷資料予原告訴訟代理人及原告）。在
    一般非救命手術成功率都很高，但成功率並沒有意義，手術
    後遺症包含感染、神經損傷、髓核脫出的機率，以及為何三
    個月不能彎腰是要減少髓核脫出之機會。病人當時聽完後有
    問我壹個問題：會不會像李佩菁一樣，這表示病人有聽進去
    我的說明，除了門診說明後請病人回去考慮大約兩天後，我
    就被叫到院長室，因為病人是院長的親戚，當時病人與他的
    家屬及院長本人也在院長室，在院長室他們同意要開刀，當
    時我有將在門診說明的內容再重複乙次，跟病人再次強調成
    功率沒有意義，所有的手術都有神經損傷的可能，有的人病
    好了，但手術神經包膜、肌肉軟組織纖維化及病痛，這是每
    個人都會產生。」、「（問：對於馬尾症候群及性功能障礙
    的部分，是否有說明？）我們在說明神經損傷時已說明會包
    含所有的可能，唯一不會發生的就是雙下肢的癱瘓，所以他
    問我會不會像李佩菁一樣時，我說不會，但是神經損傷包括
    垂足、下肢無力、開完刀以後的背痛、大小便控制不良，這
    是因為馬尾症候群產生，我們雖然不會跟他提到馬尾症候群
    的專有名詞，但是會將症狀講病人聽，此部分因為項目太多
    ，所以固定的手術同意書中及病歷資料不會逐項記載，但我
    們口頭會提出所有的風險，除了門診當天以外，手術同意書
    （本院卷二第29頁）中我們會告知病人所有的可能發生的後
    遺症，此份手術同意書是我在門診時向病人本人說明後，病
    患帶回去後簽名，兩天後帶回去院長室，病人同意要開刀。
    」等語（見本院卷(二)第136-139頁），原告到庭固不否認被
    告有向其解釋三種手術方式，也有告知感染及麻醉的風險，
    並自行簽署手術同意書等情，惟否認有受告知神經包膜纖維
    化及神經損傷的風險等情（見本院卷(二)第139-140頁），惟
    依被告於95年12月8日在西園醫院病歷專用紙影本所記載：
    「……had talk about the success rate of surgery and
    also tell him the success rate……」等文字（參見本院
    卷第113-114頁），此部分與被告前揭陳述相互吻合，由此
    應可認原告曾就手術之相關問題至門診諮詢時，被告確實將
    手術之內容、就可能引起併發症及風險告知原告，原告既然
    於手術前已瞭解治療方案及治療風險，自難認原告醫療自主
    權受到侵害。又原告雖堅詞主張被告未於術前告知會造成神
    經損傷之風險，惟本院以為醫師應為其未盡說明義務負責，
    其評價非難之重點不在於是否已鉅細靡遺地說明所有可能伴
    生之危險及副作用部分，而在於醫療行為注意義務之疏失，
    以本件而言，被告解釋前述三種手術方式利弊時，已闡明系
    爭手術後會產生併發症，依一般理性智識之人所應有判斷能
    力，如已知悉系爭手術為處理脊椎神經的問題，應瞭解手術
    有神經損傷的可能，難認對於造成後遺症而會置之不論，故
    原告主張其對系爭手術會造成前述併發症情況，毫無所悉，
    自不足採，亦不能以被告未於術前告知會造成「神經包膜纖
    維化」及「馬尾症候群」等特定醫療名詞，即遽認其未踐行
    說明告知義務，所行之醫療行為即有疏失。揆以前揭說明，
    被告除向原告說明手術方式有如上列三種，並依其專業知識
    及經驗，建議原告以系爭手術治療，且該手術之成功率於臨
    床實務上堪稱穩定，被告對系爭手術之告知內容與原告自主
    權並無影響，原告前揭主張，顯無可採。
(三)、原告請求被告負侵權行為責任，有無理由？
    按侵權行為所發生之損害賠償請求權，以有故意或過失不法
    侵害他人之權利為其成立要件，此觀民法第184 條規定自明
    。又損害賠償之債，以有損害之發生及有責任原因之事實及
    此二者之間，有相當因果關係為成立要件，如不合於此項成
    立要件，即難謂有損害賠償請求權存在。所謂相當因果關係
    係指：無此行為，雖必不發生此損害；有此行為，通常即足
    發生此種損害，是為有因果關係。有此行為，通常亦不生此
    種損害者，即無因果關係，有最高法院86年度臺上字第224
    號判決參照。查被告所為醫療行為，並無不當，亦無違反法
    律規定，自無過失可言，原告依侵權行為法律規定，請求被
    告負損害賠償責任，為無理由。
五、綜上所述，原告依侵權行為法律關係，請求被告給付10,352
    ,329元，為無理由，應予駁回。
六、本件為判決基礎之事證已臻明確，兩造其餘攻擊防禦之方法
    ，經本院斟酌後，認均不足以影響本判決之結果，自無逐一
    詳予論駁之必要，附此敘明。
七、訴訟費用負擔之依據：依民事訴訟法第78條。
中    華    民    國   100    年    8     月    9     日
                  民事第五庭    法  官  鄧德倩
以上正本係照原本作成
如對本判決上訴，須於判決送達後20日內向本院提出上訴狀。如
委任律師提起上訴者，應一併繳納上訴審裁判費。
中    華    民    國   100    年    8     月    9     日
                                書記官  李彥勳